【裁判字號】    97,訴,630
【裁判日期】    980209
【裁判案由】    商業會計法等
【裁判全文】
臺灣高雄地方法院刑事判決               97年度訴字第630號
公  訴  人  臺灣高雄地方法院檢察署檢察官
被      告  丙○○
                    （現另案於台灣高雄第二監獄執行中）
上列被告因商業會計法等案件，經檢察官提起公訴（96年度偵字
第34664號），嗣因被告就被訴事實為有罪之陳述，本院經聽取
當事人之意見後，改依簡式審判程序進行，判決如下：
    主  文
丙○○犯稅捐稽徵法第四十三第一項之幫助逃漏稅捐罪，處有期
徒刑肆月，如易科罰金，以銀元佰元即新台幣玖佰元折算壹日
，減為有期徒刑貳月，如易科罰金，以銀元佰元即新台幣玖佰
元折算壹日。
    事  實
一、丙○○係元榕電子有限公司（下稱元榕公司，設高雄縣仁武
    鄉○○路165 號1 樓）之實際負責人，平日以負責製作該公
    司各類所得扣繳暨免扣繳憑單為其附隨業務，為從事業務之
    人。明知乙○○○於民國93年間未在元榕公司任職，亦未領
    取薪資，竟基於行使業務登載不實文書及幫助元榕公司逃漏
    稅捐之犯意，指示不知情之會計人員，在其附隨業務上作成
    之93年度各類所得扣繳暨免扣繳憑單，登載乙○○○於93年
    度在元榕公司領得薪資新臺幣（下同）254,000 元之不實事
    項，並據而作成93年度該公司營利事業所得稅結算申報書，
    於94年5 月25日併持向財政部臺灣省南區國稅局岡山稽徵所
    申報而行使之，使元榕公司之93年度營業支出增加，以此不
    正當方法幫助元榕公司逃漏營利事業所得稅63,500元，足生
    損害於乙○○○及稅捐稽徵機關核課稅捐之正確性。
二、案經乙○○○訴由臺灣高雄地方法院檢察署檢察官偵查起訴
    。
    理  由
一、本件被告丙○○所犯係死刑、無期徒刑、最輕本刑為3 年以
    上有期徒刑以外之罪，其於本院準備程序中就被訴事實為有
    罪之陳述，經告知被告簡式審判程序之旨，並聽取檢察官及
    被告之意見後，本院裁定進行簡式審判程序審理，合先敘明
    。
二、上揭犯罪事實，業據被告丙○○於本院審理時自白不諱，核
    與證人即告訴人乙○○○於警詢中及偵查中證述之情節相符
    ，且有證人即元榕公司登記負責人月玉花於警詢中及偵查中
    ；出租人羅曾麗慧於偵查中之證述可稽，復有財政部臺灣省
    南區國稅局岡山稽徵所95年9 月20日南區國稅岡山二字第09
    50 01 9543號函暨所附承諾書、檢舉書、臺灣高雄女子監獄
    受刑人在監執行證明書、出監證明書、核定通知書、全民健
    康保險申請表及稅務電子閘門所得調件明細表、房屋租賃契
    約書與財政部臺灣省南區國稅局高雄縣分局96年5 月7 日南
    區國稅高縣一字第0960028390號函暨所附元榕公司93年度申
    報資料等在卷可稽，足認被告之自白與事實相符，應堪採信
    。
三、論罪科刑
(一)、按行為後法律有變更者，適用行為時之法律。但行為後之法
    律有利於行為人者，適用最有利於行為人之法律，刑法第2
    條第1 項定有明文。經查，被告行為後，刑法已經修正，並
    自95年7 月1 日施行，即應依上開規定比較適用，茲詳述如
    下：
１、95年7 月1 日修正公布施行之刑法第33條第5 款規定：「五
    、罰金：新臺幣1 千元以上，以百元計算之。」，是依修正
    後刑法第33條第5 款規定，罰金之法定刑為新台幣1 千元以
    上。而依修正前刑法第33條第5 款規定：「五、罰金：一元
    以上」，且依罰金罰鍰提高標準條例第1 條規定提高10倍，
    故依修正前之刑法第33條第5 款規定，罰金之法定刑為新台
    幣30元以上。從而，比較修正前、後之刑法第33條第5 款規
    定，以修正前之刑法第33條第5 款規定較有利於被告。
２、被告行為後，刑法第55條牽連犯之規定業於94年1 月7 日修
    正公布刪除，並於95年7 月1 日施行，則被告之犯行，因行
    為後新法業已刪除牽連犯之規定，依舊法得成立牽連犯之各
    該行為，於新法施行後因刪除牽連犯之規定，應予分論併罰
    ，依新法第2 條第1 項規定，比較新、舊法結果，修正後之
    規定並非較有利於被告，是依刑法第2 條第1 項之規定，應
    適用行為時之法律，即應適用修正前刑法第55條牽連犯之規
    定。
３、經綜合上述之比較，因依修正前刑法規定論處，較有利於被
    告，故應適用修正前刑法規定。
４、95年7 月1 日修正公布施行之刑法第41條第1 項前段規定：
    「犯最重本刑為五年以下有期徒刑以下之刑之罪，而受六個
    月以下有期徒刑或拘役之宣告者，得以新臺幣一千元、二千
    元或三千元折算一日，易科罰金。」，而修正前刑法第41
    條第1 項前段係規定：「犯最重本刑為5 年以下有期徒刑以
    下之刑之罪，而受6 個月以下有期徒刑或拘役之宣告，因身
    體、教育、職業、家庭之關係或其他正當事由，執行顯有困
    難者，得以1 元以上3 元以下折算一日，易科罰金。」，且
    依修正前罰金罰鍰提高標準條例第2 條前段規定，就其原定
    數額提高為100 倍折算1 日。則刑法第41條第1 項修正前之
    易科罰金折算標準，應以銀元100 、200 、300 元折算1 日
    ，經折算為新臺幣後，應以新臺幣300 、600 、900 元折算
    為1 日。經比較修正前後之易科罰金折算標準，即以修正前
    之規定較有利於被告，則應依刑法第2 條第1 項前段規定，
    ，適用修正前刑法第41條第1 項前段定，定其折算標準。
(二)、按員工薪資扣繳暨免扣繳憑單，係證明全年度支付員工薪資
    及代為扣繳綜合所得稅之情形，而為徵繳雙方課徵與申報綜
    合所得稅之依據，但既非造具記帳憑證所根據之憑證，尚難
    認係屬商業會計法所規定之原始憑證，僅屬從事業務之人於
    業務上製作之文書（最高法院92年度臺上字第1624號判決意
    旨參照）。另營利事業所得稅申報書係所得稅法規定課以納
    稅義務人，就其上一年度所得總額，向該管稅捐稽徵機關，
    提出申報之一種義務，以為課稅稽徵之依據，性質非業務上
    登載之文書（最高法院72年度臺上字第5453號判決意旨參照
    ）。
(三)、被告為元榕公司之實際負責人，實際從事元榕公司經營業務
    ，即為從事業務之人，而製作年度各類所得扣繳暨免扣繳憑
    單係其附隨業務。被告虛列證人洪李代靜在93年度之薪資所
    得，製作各類所得扣繳暨免扣繳憑單後，復據以作成同年度
    該公司營利事業所得稅結算申報書，而持向稅捐機關申報稅
    捐，核其所為，係犯刑法第216 條、第215 條之行使業務上
    登載不實文書罪及稅捐稽徵法第43條第1 項幫助他人逃漏稅
    罪。而其業務上登載不實文書之低度行為為行使業務上登載
    不實文書之高度行為所吸收，不另論罪。公訴意旨雖記載被
    告係犯稅捐稽徵法第47條第1 款、第41條之罪，然按稅捐稽
    徵法第47條第1 款之規定，係將納稅義務人之公司責任，於
    其應處徒刑範圍，轉嫁於公司負責人，其犯罪或受罰主體原
    屬為納稅義務人之公司，僅因公司於事實上無從負擔自由刑
    ，基於刑事政策之考量，乃設該規定，於應處徒刑之範圍內
    ，轉嫁於公司之負責人，受罰之公司負責人，乃屬代罰之性
    質，並非因其本身之犯罪而負責任。又該規定，轉嫁處罰之
    對象乃限於「公司法規定之負責人」，如非屬公司法規定之
    負責人，即不能令負該項刑責。而公司法規定之公司負責人
    係指無限公司、兩合公司執行業務或代表公司之股東，有限
    公司、股份有限公司之董事，另公司之經理人或清算人、股
    份有限公司之發起人、監察人、檢查人、重整人或重整監督
    人，在執行職務範圍內，亦為公司負責人，此觀公司法第8
    條之規定自明，是依公司法之規定，並未將「實際負責人」
    列為公司負責人（最高法院95年度台上字第741 號判決意旨
    參照）。準此，被告係元榕公司之實際負責人，固經本院認
    定屬實如前述，惟元榕公司之登記負責人既為證人月玉花，
    並非被告，則被告應係犯稅捐稽徵法第43條第1 項之罪，公
    訴人認係犯稅捐稽徵法第47條第1 款、第41條之罪，容有誤
    會；又公訴意旨另認被告係犯商業會計法第71條第1 款之罪
    ，然員工薪資扣繳暨免扣繳憑單，並非商業會計法第71條第
    1 款所稱之會計憑證，業如前述，公訴人認係犯商業會計法
    第71條第1 款之罪，亦有誤會，惟因認被告填製不實93年度
    各類所得暨免扣繳憑單幫助元榕公司逃漏稅捐之社會基本事
    實同一，本院自得予以審理，並變更起訴法條。被告利用不
    知情之會計人員製作不實之扣繳暨免扣繳憑單，並提出於稅
    捐機關申報稅捐，為間接正犯。被告為達幫助逃漏營業稅，
    而所犯稅捐稽徵法第43條第1 項幫助他人逃漏稅捐罪及刑法
    第216 條行使同法第215 條之業務上登載不實文書罪，有方
    法、目的之牽連關係，應依修正前刑法第55條牽連犯之規定
    ，從一重之違反稅捐稽徵法第43條第1 項幫助他人逃漏稅捐
    罪處斷。爰審酌被告身為元榕公司實際負責人，縱欲節省公
    司之稅捐，原應依循正軌節稅，詎其不思此為，反以虛報乙
    ○○○薪資之方式逃漏稅捐，足生損害於乙○○○及國家財
    政收入及稅賦之公平性，惟念及被告犯後坦承犯行，及虛報
    他人薪資所得用以逃稅，其逃稅金額僅63,500元等一切情狀
    ，量處如主文所示之刑，並諭知易科罰金之折算標準。另被
    告之犯罪時間係在96年4 月24日以前，且通緝及緝獲日期均
    在中華民國九十六罪犯減刑條例施行之後，爰依同條例第2
    條第1 項第3 款、第7 條之規定，減其宣告刑2 分之1 ，並
    諭知易科罰金之折算標準。
(四)、又被告於92年間因違反稅捐稽徵法等案件，經臺灣高等法院
    高雄分院以96年度上訴字第2415號判處有期徒刑7 月確定在
    案，有判決書及臺灣高等法院被告前案紀錄表在卷可參。惟
    查，此部分犯罪事實係銅昌工程有限公司逃漏稅捐，與起訴
    事實所認定逃漏稅捐者係元榕公司，其逃漏稅捐犯罪主體之
    公司已有不同，且製作不實扣繳憑單並持以行使之時間相距
    1 年。又該案亦認為2 案並無具有連續犯之概括犯意存在，
    故難認被告係基於概括犯意所為，從而，該案部分與本案起
    訴部分無裁判上一罪關係，併此敘明。
據上論斷，應依刑事訴訟法第273 條之1 第1 項、第299 條第1
項前段、第300 條，稅捐稽徵法第43條第1 項，刑法第11條前段
、第2 條第1 項前段、第216 條、第215 條、（修正前）第55條
、（修正前）刑法第41條第1 項前段、（修正前）罰金罰鍰提高
標準條例第1 條前段、第2 條，中華民國九十六年罪犯減刑條例
第2 條第1 項第3 款、第7 條第1 項，判決如主文。
本案經檢察官甲○○到庭執行職務。
中    華    民    國    98    年    2     月    9    日
                  刑事第十六庭  法  官  文昌
如不服本判決應於收受判決後10日內向本院提出上訴書狀，並應
敘述具體理由。其未敘述上訴理由者，應於上訴期間屆滿後20日
內向本院補提理由書(均須按他造當事人之人數附繕本)「切勿逕
送上級法院」。
                                書記官  紀龍年
中    華    民    國    98    年    2     月    10    日
稅捐稽徵法第43條（教唆或幫助逃漏稅捐等之處罰）
教唆或幫助犯第41條或第42條之罪者，處3 年以下有期徒刑、拘
役或科新台幣6 萬元以下罰金。
稅務人員、執行業務之律師、會計師或其他合法代理人犯前項之
罪者，加重其刑至二分之一。
稅務稽徵人員違反第33條規定者，除觸犯刑法者移送法辦外，處
1 萬元以上5 萬元以下罰鍰。
中華民國刑法第215條（業務上文書登載不實罪）
從事業務之人，明知為不實之事項，而登載於其業務上作成之文
書，足以生損害於公眾或他人者，處3 年以下有期徒刑、拘役或
5 百元以下罰金。
中華民國刑法第216條（行使偽造變造或登載不實之文書罪）
行使第210 條至第215 條之文書者，依偽造、變造文書或登載不
實事項或使登載不實事項之規定處斷。


司法院資訊處製作；財團法人民間司法改革基金會備份。
